【裁判字號】    97,上訴,3039
【裁判日期】    970910
【裁判案由】    偽造有價證券等
【裁判全文】
臺灣高等法院刑事判決                97年度上訴字第3039號
上  訴  人  臺灣臺北地方法院檢察署檢察官
上  訴  人
即  被  告  乙○○
                    （觀察勒戒中）
選任辯護人  洪志文律師
上列上訴人因偽造有價證券等案件，不服臺灣臺北地方法院97年
度訴字第500號，中華民國97年5月13日第一審判決（起訴案號：
臺灣臺北地方法院檢察署97年度偵緝字第263 號），提起上訴，
本院判決如下：
    主  文
原判決撤銷。
乙○○犯竊盜罪，處有期徒刑貳月；又犯偽造有價證券罪，處有
期徒刑參年，未扣案之如附表編號１所示發票人為「許賜鈞」部
分之偽造支票，沒收；又犯竊盜罪，處有期徒刑貳月；又犯偽造
有價證券罪，處有期徒刑參年；又犯竊盜罪，處有期徒刑貳月；
又犯偽造有價證券罪，處有期徒刑參年，未扣案之如附表編號３
所示之偽造支票，沒收；又犯詐欺取財罪，處有期徒刑參月；應
執行有期徒刑肆年玖月，未扣案之如附表編號１所示發票人為「
許賜鈞」部分之偽造支票及如附表編號３所示之偽造支票，均沒
收。
    事  實
一、乙○○原在甲○○（於民國92年2 月12日更名為許賜均，於
    95年4 月21日再更名為甲○○）所經營之致嘉國際有限公司
    （址設台北市萬華區○○○路○段130巷3號1樓，簡稱致嘉公
    司）員工，因打玩電動玩具花費甚鉅而積欠債務，為求能清
    償債務，竟萌竊盜、偽造有價證券、詐欺取財之犯意，意圖
    為自己不法所有及供行使之用，分別為下列竊盜、偽造有價
    證券及詐欺取財犯行：
  (1)乙○○於民國（下同）95年9 月17日或18日中之某一日，在
    致嘉公司甲○○辦公室竊取甲○○向華僑商業銀行中和分行
    請領帳號為0000 00000號票號為AA0000000之空白支票1紙，
    又未經甲○○同意即自甲○○辦公桌內取出1 枚不知何人所
    刻之「許賜鈞」印章，將該印章盜蓋於竊得之空白支票發票
    人欄上，並偽填發票日期及金額（發票日期及金額詳如附表
    編號１所示），偽造如附表編號１所示之支票，乙○○偽造
    該支票後將該刻為「許賜鈞」之印章放回甲○○辦公桌內。
    乙○○遂再於95年9 月20日左右之某一日，持上開如附表編
    號１所示之偽造支票於台北縣板橋市江子翠附近，向不知情
    之丙○○行使以抵償積欠丙○○之債務新台幣（下同）3 萬
    多元，丙○○因不知上情並再交付差額1 萬多元予乙○○。
  (2)乙○○於95年9 月20左右之某一日，又以相同手法在致嘉公
    司甲○○辦公室竊取甲○○向華僑商業銀行中和分行請領帳
    號為0000 00000號票號為AA0000000之空白支票1紙，又未經
    甲○○同意即自甲○○辦公桌內取出上開刻為「許賜鈞」之
    印章，將該印章盜蓋於竊得之空白支票發票人欄上，並偽填
    發票日期及金額（發票日期及金額詳如附表編號２所示），
    偽造如附表編號２所示之支票，乙○○偽造該支票後將該刻
    為「許賜鈞」之印章放回甲○○辦公桌內。乙○○遂再於95
    年9月20日後至95年9月底前之某一日，持上開如附表編號２
    所示之偽造支票於台北市萬華區○○○路致嘉公司附近，向
    不知情綽號「白猴」之30多歲男子行使要求調現，「白猴」
    因不知上情遂交付2 千元予乙○○。
  (3)乙○○於95年9 月27日或28日中之某一日，仍以相同手法在
    致嘉公司甲○○辦公室竊取甲○○向華僑商業銀行中和分行
    請領帳號為0000 00000號票號為AA0000000之空白支票1紙，
    又未經甲○○同意即自甲○○辦公桌內取出上開刻為「許賜
    鈞」之印章，將該印章盜蓋於竊得之空白支票發票人欄上，
    並偽填發票日期及金額（發票日期及金額詳如附表編號３所
    示），偽造如附表編號３所示之支票，乙○○偽造該支票後
    將該刻為「許賜鈞」之印章放回甲○○辦公桌內。乙○○遂
    再於95年9 月底之某一日，持上開如附表編號３所示之偽造
    支票於台北縣板橋市江子翠附近，向不知情之丙○○行使要
    求調現，丙○○因不知上情遂交付2 萬元予乙○○。
  (4)乙○○明知其於95年11月間不詳時日，在致嘉公司內，雖徵
    得甲○○同意，而自願將致嘉公司所有之電腦零件送修。然
    其於95年10月24日自致嘉公司離職後即非該公司員工，已無
    取回電腦零件之權責，在臺北縣中和市○○路866之5號11樓
    原康實業有限公司（簡稱原康公司）內，佯稱為有權取回零
    件之致嘉公司職員，原康公司不知有詐而交付電腦零件14支
    予乙○○。
二、甲○○嗣經華僑商業銀行中和分行分別通知上開3 紙被偽造
    之支票經他人提示及經原康公司通知而知上情，然甲○○第
    一次接獲華僑商業銀行中和分行通知如附表編號１所示支票
    發票人欄上之印鑑不符將退票時，因甲○○恰有房貸之問題
    不願支票退票，遂在如附表編號１所示之支票發票人欄上補
    蓋正確之印章，而讓該支票兌現。甲○○再接獲華僑商業銀
    行中和分行通知如附表編號２、３所示之支票之發票人欄上
    之印鑑不符將退票後，並未在如附表編號２、３所示之支票
    發票人欄補蓋正確之印章並報警處理，致如附表編號２、３
    所示之支票均未能兌現。另乙○○事後自他人處取回如附表
    編號２所示之支票，並將該支票撕毀。
三、案經臺北縣政府警察局海山分局報請臺灣臺北地方法院檢察
    署檢察官偵查起訴。
    理  由
一、附表編號３所示之支票退票理由單影本、證人甲○○在台北
    市票據交換所所填寫之票據掛失止付通知書影本及遺失票據
    申報書影本、台北縣板橋市農會江翠辦事處填載之掛失止付
    票據提示人資料查報表影本、原康公司銷貨單影本等資料，
    固為傳聞證據，惟均屬台北市票據交換所、台北縣板橋市農
    會江翠辦事處及原康公司業務上所製作之紀錄文書或證明文
    書，本院審酌上開證據資料製作時之情況，並無顯有不可信
    之情況，依刑事訴訟法第159條之4 第1款規定，認有證據能
    力。又證人甲○○於檢察官訊問時之供述，雖亦屬傳聞證據
    ，惟其於檢察官之作證，業經具體，並無證據證明所供顯有
    不可信之情況，依同法第159條之1 第2項規定，應有證據能
    力。
二、上訴人即被告乙○○（簡稱被告）於本院訊問時，對於上開
    竊盜、偽造有價證券、詐欺取財之事實坦承不諱，核與證人
    甲○○於檢察官、原審、本院審理時所為供述大致相符，被
    告偽造有價證券、詐欺取財之自白，復有如附表編號１、３
    所示之支票影本、如附表編號３所示之支票退票理由單影本
    、證人甲○○向相關機關所申請之票據掛失止付通知書影本
    及遺失票據申報書影本、金融機構填載之掛失止付票據提示
    人資料查報表影本，暨被告所自行書寫之切結書影本及原康
    公司銷貨單影本2 紙附卷可稽，足認被告於原審及本院審理
    時之自白，與事實相符，堪予採信。又按行使偽造有價證券
    以使人交付財物，如果所交付者即係該證券本身之價值，則
    其詐欺取財仍屬行使偽券之行為，不另成立詐欺罪名，最高
    法院25年上字第1814號判例意旨可資參照。本件被告分別持
    上開3 紙偽造支票所為之行為，均係直接用以取得票面金額
    之對價，檢察官上訴意旨認為被告持偽造支票抵償既有債務
    並調借財物，除為新債清償之用，並以偽作真，而具另有所
    得之不法意圖，已足該當詐欺罪之構成要件等語，揆之上開
    判例意旨，並不足採。又被告於本院辯稱其竊取被害人甲○○之空白支票，係一次竊取上開3 紙支票等語，證人即被害
    人甲○○於本院亦附和其詞，證稱其係一次遺失3 紙支票等
    語。惟查，被告竊取被害人甲○○之上開3紙支票，係分3次
    竊取，並分別將之行使，為被告於偵查中及原審訊問時供承
    在卷（參97年度偵緝字第263 號卷第31頁、原審卷第25頁）
    ，其等於本院所為之供述及證述，顯與被告於偵查中及原審
    所供不符，衡諸前後不相一致之所供較諸案發時間之遠近，
    自以接近案發時之原審供述較不考慮刑責之輕重而接近事實
    ，較為可採，參諸證人甲○○於檢察官訊問時亦證稱伊被偷
    之支票為3張，沒有連號等語（參96年度偵字第993號卷第28
    頁），被告若為同一日同時竊取3 張，以連號較符常情等情
    ，被告於本院所供要係卸責之詞，而證人甲○○既已與被告
    達成和解，其於本院之上開有利被告之證述，亦屬迴護被告
    之詞，均不足採。綜上所述，本件事證明確，被告上開竊盜
    、偽造有價證券、詐欺取財犯行，均足堪認定，應予論罪科
    刑。
三、核被告3 次竊盜行為，分別係犯刑法第320條第1項之竊盜罪
    ；又被告3 次偽造有價證券行為，分別係犯刑法第201條第1
    項之偽造有價證券罪；另被告詐欺原康公司行為係犯刑法第
    339條第1項之詐欺取財罪。被告3次偽造有價證券行為前之3
    次盜蓋「許賜鈞」印章之3次盜用印章行為，均係3次偽造有
    價證券行為之一部分，均無庸論以盜用印章罪。又被告上開
    3 次行使偽造有價證券行為，分別使丙○○及「白猴」同意
    交付現金或同意抵償債務，因丙○○所交付之現金或丙○○
    及「白猴」同意抵償債務，均係如附表編號１、２、３所示
    支票本身之價值，是被告3 次行使偽造有價證券行為，亦均
    不另成立詐欺取財罪。另被告為3 次偽造有價證券行為後，
    再為3 次行使偽造有價證券行為，其3次行使行為，均為其3
    次偽造行為所吸收，亦均不另論以行使偽造有價證券罪。而
    被告3次竊盜犯行及3次偽造有價證券犯行暨1 次詐欺取財犯
    行（指詐欺原康公司之行為），因犯意各別，且犯罪時間不
    同，又查無被告係自始出於一個接續犯罪計劃之接續犯意，
    是被告上開7 犯行，係屬數罪，應分論併罰。
四、原審認被告罪證明確，予以論罪科刑，固非無見。惟查原審
    附表編號２之支票，經證人即被害人甲○○於本院審理時已
    經結證證稱票號及發票日分別為AA0000000、95年10月2日，
    並為被告所不爭，原審判決就附表編號２部分之支票號碼未
    予詳載，所為事實之認定，尚有未洽。又本件被告已與被害
    人甲○○達成和解，原審量刑未及審酌，亦有未合。檢察官
    上訴意旨以被告持偽造支票向他人抵償既有債務並調借財物
    ，另該當詐欺罪之構成要件等語，以及被告上訴意旨主張其
    所為竊盜與偽造有價證券罪行，應依刑法第55條想像競合犯
    規定從一重處斷等語，雖均無理由，惟原判決既有上開可議
    之處，自應由本院將原判決予以撤銷改判。爰審酌被告正值
    中壯之成年人，竟不知認真工作，僅因打玩電動玩具花費甚
    鉅而積欠債務，為求能清償債務，而犯本案各罪之動機、目
    的、手段，暨其犯罪後坦承犯行，態度尚稱良好，並已與被
    害人達成和解，被害人甲○○並於本院替被告求情等一切情
    狀，分別量處如主文第2 項所示之刑及應執行之刑，以資懲
    儆。又被告上開7犯行之犯罪時間，固均係在96年4月24日以
    前，惟本件案發後被告於96年6 月12日業經檢察官通緝（參
    96年度偵字第993號卷第45頁），俟於97年1月26日始經警方
    緝獲（參97年度偵緝字第263號卷第1頁），亦即被告於中華
    民國九十六年罪犯減刑條例96年7 月16日生效前，即為檢察
    官通緝在案，而又未於該條例生效後之96年12月31日前自動
    到案接受偵查，是依該條例第5條規定，被告上開7犯行均無
    適用該條予以減刑之餘地，附此敘明。未扣案之如附表編號
    １所示支票係偽造之支票，由於被害人甲○○經華僑商業銀
    行中和分行通知該支票發票人欄上之印鑑不符將退票時，其
    恰有房貸問題而不願支票退票，遂在如附表編號１所示之支
    票發票人欄上補蓋正確之印章，而讓該支票兌現（此據證人
    甲○○於原審證述在卷，參原審97年4 月29日審判筆錄），
    因此如附表編號１所示支票有關發票人欄係「甲○○」部分
    ，應屬真正之有價證券，而僅有如附表編號１所示支票有關
    發票人欄係「許賜鈞」部分，屬偽造之有價證券，且亦無證
    據證明如附表編號１所示支票業已滅失，是依刑法第205 條
    規定，宣告未扣案之如附表編號１所示發票人為「許賜鈞」
    部分之偽造支票，應予沒收。又如附表編號３所示支票，屬
    偽造之有價證券，固未兌現（此據證人甲○○於原審證述在
    卷，參原審97年4 月29日審判筆錄），但並無證據證明如附
    表編號３所示支票業已滅失，是依刑法第205 條規定，宣告
    未扣案之如附表編號３所示之偽造支票，應予沒收。另如附
    表編號２所示之支票，固亦屬偽造之有價證券，但該支票業
    經被告撕毀（此據被告於原審及本院供陳在卷，參原審卷第
    25頁、本院97年8月27日審判筆錄第9頁），是該支票自無再
    依刑法第205條規定宣告沒收之必要，特此敘明。
五、公訴意旨另以被告犯上開竊盜、偽造有價證券、詐欺取財外
    ，又於不詳時地偽刻上「許賜鈞」印章，並偽造「許賜鈞」
    印文於如附表編號１、２、３所示之3 紙支票發票人欄上，
    足以生損害於他人，因認被告涉有刑法第217條第1項之偽造
    印章罪嫌等語。訊據被告固坦承上開偽造有價證券犯行，然
    矢口否認有何偽造印章犯行，辯稱伊偽造上開3 紙支票前，
    係自甲○○辦公桌內取出取出1 枚不何人所刻之「許賜鈞」
    印章，再將該印章蓋於竊得之空白支票發票人欄上，伊未曾
    偽造上開「許賜鈞」印章等語。
六、公訴意旨認被告涉犯上開偽造印章罪，無非係以被害人甲○○於92年2月12日更名為許賜均，於95年4月21日再更名為甲○○，從未叫做「許賜鈞」，而被害人甲○○亦陳稱該「許
    賜鈞」印章非其所有，而上開3 紙支票上確有「許賜鈞」之
    印文等情，以及被害人甲○○之更名資料為其論據。惟查：
    （一）犯罪事實應依證據認定之，無證據不得認定犯罪事實
    ；不能證明被告犯罪者，應諭知無罪之判決，刑事訴訟法第
    154條第2項、第301條第1項定有明文。又所謂認定犯罪事實
    之證據，係指足以認定被告確有犯罪行為之積極證據而言，
    苟未能發現相當證據，或證據不足為不利於被告事實之認定
    時，即應為有利於被告之認定，更不必有何有利之證據，亦
    不能以推測或擬制之方法，以為裁判基礎，最高法院29年度
    上字第3105號、40年度臺上字第86號、56年度臺上字第807
    號判例意旨可資參照。又認定犯罪事實所憑之證據，雖不以
    直接證據為限，間接證據亦包括在內，然而無論直接或間接
    證據，其為訴訟上之證明，須於通常一般之人均不致有所懷
    疑，而得確信其為真實之程度者，始得據為有罪之認定，倘
    其證明尚未達到此一程度，而有合理之懷疑存在時，事實審
    法院復已就其心證上理由予以闡述，敘明其如何無從為有罪
    之確信，因而為無罪之判決，尚不得任意指為違法；檢察官
    對於起訴之犯罪事實，應負提出證據及說服之實質舉證責任
    ，倘其所提出之證據，不足為被告有罪之積極證明，或其指
    出之證明方法，無從說服法院以形成被告有罪之心證，基於
    無罪推定之原則，自應為被告無罪判決之諭知，亦有最高法
    院76年臺上字第4986號、92年臺上字第128 號判例意旨可參
    。而告訴人之告訴，係以使被告受刑事訴追為目的，是其陳
    述是否與事實相符，仍應調查其他證據以資審認，最高法院
    52年台上字第1300號判例意旨亦可參照；（二）證人甲○○
    雖曾於檢察官訊問時陳稱該「許賜鈞」印章非其所有，其於
    92年2月12日更名為許賜均，於95年4月21日再更名為甲○○
    ，從未叫做「許賜鈞」，並有被害人甲○○之更名資料為據
    ，且上開3 紙支票上確有「許賜鈞」之印文，被告亦自承該
    「許賜鈞」印文係其盜蓋，惟依此情節僅足證明被告於上開
    3 紙支票盜用「許賜鈞」印文，尚不足證明被告確有偽造「
    許賜鈞」印章之行為。況證人甲○○於原審亦證稱「（問：
    『許錫鈞』這個印章有無可能是你公司的其他員工曾經有刻
    過？）在乙○○來公司幫忙之前差不多五年前左右，我表妹
    曾經來幫忙過幾月，是不是有可能是親戚或員工幫忙刻過，
    我不敢確定。」等情（參原審卷第40頁反面至第41頁正面）
    ，於本院另結證稱：「可能是兩年前我表妹幫我刻錯印章」
    等語（參本院審判程序筆錄第5 頁），益徵證人甲○○並不
    確定本案「許賜鈞」印章是否係被告偽造。又斟酌刑法第
    201條第1項偽造有價證券罪之法定刑為「3年以上10年以下
    有期徒刑，得併科3千元以下罰金」，而刑法第217條第1項
    偽造印章罪之法定刑為「3年以下有期徒刑」，而先偽造印
    章後，再利用該偽造之印章偽造支票，偽造印章之行為或偽
    造印文之行為，均不另論罪，而本件被告自警詢起至本院審
    理時止均未否認偽造上開3紙支票，被告應無特別否認偽造
    印章犯行之必要。準此，依卷內證據尚難證明被告確有偽造
    「許賜鈞」印章之行為，被告辯稱其偽造上開3紙支票前，
    係自甲○○辦公桌內取出1枚不知何人所刻之「許賜鈞」印
    章，再將該印章蓋於竊得之空白支票發票人欄上，其未曾偽
    造上開「許賜鈞」印章等語，應非虛偽，尚屬可採。綜上所
    述，公訴意旨所指事證，不能使本院形成被告確有偽造「許
    賜鈞」印章犯行之確信，此外，復查無其他積極證據足資證
    明被告有檢察官所指此部份之犯行，揆諸前開說明，應就此
    部份為無罪諭知，惟檢察官認此部分與前開有罪部分有實質
    上一罪關係，爰不另為無罪之諭知。
據上論斷，應依刑事訴訟法第369條第1項前段、第364條、第299
條第1 項前段，刑法第320條第1項、第201條第1項、第339條第1
項、第205條、第51條第5款，刑法施刑法第1條之1第1項、第2項
，判決如主文。
本案經檢察官游明仁到庭執行職務。
中    華    民    國    97    年    9    月    10    日
                  刑事第二十庭審判長法  官  楊貴雄
                                    法  官  林銓正
                                    法  官  鄧振球
以上正本證明與原本無異。
偽造有價證券部分如不服本判決，應於收受送達後10日內向本院
提出上訴書狀，其未敘述上訴之理由者並得於提起上訴後10 日
內向本院補提理由書（均須按他造當事人之人數附繕本）。
其餘不得上訴。
                                    書記官  劉有志
中    華    民    國    97    年    9     月    11    日
刑法第320條
（普通竊盜罪、竊佔罪）
意圖為自己或第三人不法之所有，而竊取他人之動產者，為竊盜
罪，處5 年以下有期徒刑、拘役或5 百元以下罰金。
意圖為自己或第三人不法之利益，而竊佔他人之不動產者，依前
項之規定處斷。
前二項之未遂犯罰之。
刑法第201條
（有價證券之偽造變造與行使罪）
意圖供行使之用，而偽造、變造公債票、公司股票或其他有價證
券者，處3 年以上10年以下有期徒刑，得併科3 千元以下罰金。
行使偽造、變造之公債票、公司股票或其他有價證券，或意圖供
行使之用，而收集或交付於人者，處1 年以上7 年以下有期徒刑
，得併科3 千元以下罰金。
刑法第339條
（普通詐欺罪）
意圖為自己或第三人不法之所有，以詐術使人將本人或第三人之
物交付者，處5 年以下有期徒刑、拘役或科或併科1 千元以下罰
金。
以前項方法得財產上不法之利益或使第三人得之者，亦同。
前二項之未遂犯罰之。
附表：
┌──┬────┬─────┬──────┬───┬────┬─────┬─────┐
│編號│票據種類│   票號   │   付款人   │發票人│ 發票日 │   金額   │   備改   │
│    │        │          │            │      │        │（新台幣）│          │
├──┼────┼─────┼──────┼───┼────┼─────┼─────┤
│ １ │  支票  │AA0000000 │華僑商業銀行│許賜鈞│95年9月 │  五萬元  │事後由被害│
│    │        │          │中和銀行    │      │29日    │          │人甲○○於│
│    │        │          │            │      │        │          │欄重蓋正確│
│    │        │          │            │      │        │          │印章，本支│
│    │        │          │            │      │        │          │票業已兌現│
│    │        │          │            │      │        │          │。        │
├──┼────┼─────┼──────┼───┼────┼─────┼─────┤
│ ２ │  支票  │AA0000000 │華僑商業銀行│許賜鈞│95年10月│  五千元  │本支票事後│
│    │        │          │中和分行    │      │2日     │          │未兌現，且│
│    │        │          │            │      │        │          │業由被告陳│
│    │        │          │            │      │        │          │登木撕毀。│
├──┼────┼─────┼──────┼───┼────┼─────┼─────┤
│ ３ │  支票  │AA0000000 │華僑商業銀行│許賜鈞│95年10月│  二萬元  │本支票事後│
│    │        │          │中和分行    │      │5日     │          │未兌現。  │
└──┴────┴─────┴──────┴───┴────┴─────┴─────┘


司法院資訊處製作；財團法人民間司法改革基金會備份。
